臺灣高等法院臺南分院民事判決　93年度重上字第68號
上　訴　人　丙○○
訴訟代理人　林進榮　律師
被 上 訴人　甲○○
訴訟代理人　乙○○
上列當事人間請求履行契約事件，上訴人對於民國93年10月15日
臺灣雲林地方法院第一審判決（93年度訴字第290號）提起上訴
，本院於94年3月8日言詞辯論終結，判決如下：
    主  文
上訴駁回。
第二審訴訟費用由上訴人負擔。
    事實及理由
一、上訴人主張：緣訴外人戊○所有坐落雲林縣土庫鎮○○段68
    2、682之1地號土地及其上32、104、105建號建物（下稱系
    爭房地），於民國92年7月22日由被上訴人以新台幣（下同
    ）6,416,000元拍定。同年8月11日伊以6,708,480元向被上
    訴人購買系爭房地，簽約時即交付200萬元，雙方約定餘款
    4,708,480元由訴外人鄭艷玫代墊，並於尾款付清時同時交
    付系爭房地，惟被上訴人於鄭艷玫欲交付尾款時，竟避不見
    面，致鄭艷玫無法依約交付尾款，嗣被上訴人反藉詞伊拖欠
    尾款，並於93年3月17日以存證信函向伊表示解約，且將200
    萬元以支票附還，伊並無違約情事，被上訴人自不得片面解
    除系爭房地買賣契約，為此爰依買賣法律關係提起本訴，並
    聲明；(一)原判決廢棄(二)被上訴人應於上訴人給付4,708,480
    元之同時，將坐落雲林縣土庫鎮○○段682地號、面積0.121
    5公頃，同段682之1地號、面積0.0621公頃之兩筆土地，及
    坐落土地上之同段32建號、面積167.51平方公尺，同段104
    建號、面積1,052.49平方公尺，同段105建號、面積791.88
    平方公尺之房屋，均辦理所有權移轉登記予上訴人。(三)上訴
    人願供擔保，請准宣告假執行。
二、被上訴人則辯以：依兩造買賣合約第4條第1項所載，系爭房
    地買賣價金尾款付清時間為92年8月18日，同條第2項並訂明
    ：「如買方延誤，雙方同意取消本買賣契約，賣方將收取之
    定金全部歸還」。上訴人並未於92年8月18日以前付清尾款
    ，是系爭房地買賣合約即已解除。再者，伊於92年8月21日
    及同年9月9日發函通知上訴人表示本案買賣合約已解除，並
    將定金寄還上訴人，堪認本案買賣合約已解除無誤，上訴人
    再請求伊按約履行，自屬無據等語。並聲明：駁回上訴人之
    上訴。
三、兩造不爭執之事實：
  (一)被上訴人於92年7月22日，以6,416,000元向原審法院民事執
    行處標得系爭房地，嗣被上訴人又於同年8月11日，將系爭
    房地以6,708,480元售予上訴人，上訴人於簽約時交付定金
    200萬元予被上訴人；兩造並約明：買賣尾款於92年8月18日
    以前，全部一次付清，如上訴人（即買方）延誤，雙方同意
    取消本買賣契約，被上訴人（即賣方）將收取之定金全部歸
    還上訴人。
  (二)系爭房地買賣尾款4,708,480元，上訴人迄未給付被上訴人
    。
  (三)被上訴人先後於92年8月21日、同年9月9日及93年3月17日以
    存證信函告知上訴人，系爭房地買賣合約因上訴人未依約付
    款已依約取消（解除之意），並將其先前所收取之系爭房地
    買賣定金200萬元，以同額之彰化商業銀行土庫分行本行支
    票寄還上訴人。
  (四)上訴人於93年3月26日亦以存證信函通知被上訴人，系爭房
    地買賣合約仍然存在，被上訴人應將寄還之定金支票取回。
四、得心證之理由：
    本件兩造爭執之處，應在(1)上訴人有無依約給付尾款及被上
    訴人是否有拒絕受領情事？(2)系爭房地買賣合約是否已經合
    法解除？茲分敘如下：
  (一)查系爭房地買賣尾款4,708,480元，兩造約明上訴人須於92
    年8月18日以前全部一次付清，否則系爭房地買賣合約，兩
    造同意取消（解除之意），被上訴人應將收取之定金200萬
    元全部歸還上訴人；上訴人迄未給付被上訴人上揭尾款金額
    等情，有上訴人提出之不動產土地建物買賣契約書影本一份
    在卷可稽，並為兩造所不爭執。(1)上訴人雖並陳稱：其無法
    依約給付尾款，係因其委託訴外人鄭艷玫欲代付尾款時，為
    被上訴人拒接電話，避不見面所致，是被上訴人應負受領遲
    延之責云云；(2)惟其上揭陳詞均為被上訴人所否認，並辯以
    ：伊並沒有避不見面，92年8月18日中午伊拿權利移轉證書
    至代書處，未見鄭艷玫，且上訴人亦可以匯票郵寄方式郵寄
    尾款，伊亦有提供農會帳號，上訴人亦可匯款至伊帳戶內，
    也可以到代書處所代繳款項。本案皆為買方與伊聯繫付款，
    而且伊從未接過證人鄭艷玫通知要付尾款電話。當天伊有請
    代書林文雅打電話給證人鄭艷玫要他拿錢過來辦理履約手續
    ，但是證人鄭艷玫一直沒有過來。本件買賣實際上是戊○跟
    伊洽談，戊○想要把他被拍賣的土地買回去，因戊○為債務
    人，不能向法院買，所以借用人頭即上訴人來寫買賣契約，
    伊從未見過上訴人，當時約定在18日以前要付清尾款，如果
    無法付款時，買賣解除，伊無條件將定金200萬元退還等語
    。(3)至上訴人所舉證人鄭艷玫則於93年9月10日到庭結證：
    「（問：當初丙○○到事務所請你們代墊本案買賣尾款過程
    ？）本件為法院的拍賣案件，拍定人為甲○○，本件拍定總
    價款為640多萬元，丙○○想要購買本案標的但他資金不足
    ，要求伊幫他先付尾款，後來代書通知要付尾款，伊有電話
    聯繫甲○○，但都無法聯絡上，甲○○也都不接電話，時間
    是在92年8月18日左右，期間伊也有陸續與甲○○電話聯絡
    ，經過一個月的時間有聯絡上，雙方約到代書處談交款事宜
    ，當見面時甲○○主張要漲價要求伊要多付100多萬元，伊
    不是買賣當事人無法作主，要求他們去協商解解決。（問：
    92年8月18日左右與被告聯繫不上，為何不將款項匯入被告
    的金融機構帳號或交予代書？）伊不是買賣當事人，而且按
    照買賣慣例，於付尾款時賣方應將不動產證明文件交出，並
    簽收尾款。（問：92年8月18日代書有無與你聯繫？）代書
    打電話給我，是要我與甲○○聯絡自己約定時間交款辦理過
    戶手續，但我打過幾次0000000電話給甲○○他都不接電話
    」等語。綜觀上揭兩造及證人之陳詞可知：
  1.92年8月18日被上訴人確曾依約至丁○○○○處，並將原審
    法院民事執行處所核發之系爭房地權利移轉證書攜帶到場，
    欲辦理系爭房地買賣過戶手續。
  2.其次，92年8月18日當天上訴人方面並未依約赴代書處辦理
    給付尾款手續。此由被上訴人於原審陳稱：「當天我有請丁
    ○○○○打電話給證人，並有聯絡上要她拿錢過來順便辦理
    過戶手續」等語。核與證人鄭艷玫證述：「《問：92年8月
    18日代書有無與你聯繫？》代書打電話給我，是要我與甲○
    ○（即被上訴人）聯絡，自己約定時間交款辦理過戶手續，
    ‧‧‧」等，及證人即代書林文雅於本院証稱：約定交付尾
    款最後一天8月18日，甲○○父親有到伊事務所，戊○沒有
    到事務所，交付尾款是在92年8月18日以前，18日當天伊有
    打電話給戊○，戊○說好但是沒有來等語大致相符。是由渠
    等所陳內容相互勾稽以觀，可得知被上訴人到丁○○○○處
    時，上訴人或證人鄭艷玫均未到場，被上訴人乃要求代書電
    聯催促買方即上訴人方面儘速到場履約。
  3.證人鄭艷玫證述：「（問：92年8月18日左右與被告聯繫不
    上，為何不將款項匯入被告的金融機構帳號或交予代書？）
    我不是買賣的當事人，而且按照買賣慣例，於付尾款時賣方
    應將不動產證明文件交出，並簽收尾款」等語可知，買方（
    即上訴人）方面係擔心於付款後，賣方（即被上訴人）無法
    同時辦理系爭房地產權移轉登記；然被上訴人方面既已於同
    年月13日收到原審民事執行處所核發之系爭房地權利移轉證
    書，並於同年月18日將本院民事執行處所核發之系爭房地權
    利移轉證書攜帶至代書處（此事實上訴人並不爭執），則上
    訴人方面又何以擔心於其付款後，被上訴人無法辦理過戶手
    續，取得系爭房地產權呢？被上訴人辯稱：上訴人未依約交
    付尾款等語，堪可採信。
  (二)上訴人雖又主張依買賣契約第六條約定，賣方在買方交付尾
    款之前，應該將移轉登記有關證件，交付買方辦理登記，但
    被上訴人並未將有關證件提出交給代書云云，然者，證人丁
    ○○○○於本院証稱：契約第六項是制式格式事先印好，應
    該參考契約第十四項第三款有寫到賣方取得尾款辦理產權登
    記完畢，應將證件全部交付買方移轉登記等語。蓋本件係被
    上訴人經由法院拍賣買得系爭不動產，勢需法院發給移轉證
    書予被上訴人辦理所有權移轉登記後，始能將土地及建物所
    有權狀交付上訴人再辦移轉登記。契約既約明交付尾款期限
    ，自不能再主張交付尾款以前，被上訴人應將移轉登記有關
    證件，交付買方辦理登記。又買賣皆由戊○出面，從頭到尾
    未見過丙○○，皆由戊○出面與被上訴人洽談買賣細節。當
    初戊○不方便以自己名義買回去（向法院投標），（標的物
    在戊○占有中）沒有點交的問題，所以買賣契約第五條約定
    買賣標的物予付清尾款同時交付清楚等情，亦據證人代書林
    文雅於本院証述明確，上訴人稱被上訴人未履行交付義務，
    自不得以上訴人未付尾款為理由解除買賣契約，自亦無可取
    。
  (三)按契約成立後，除有法定解除原因外，亦可由當事人之合意
    而解除，同有足使原定契約溯及的歸於消滅之效力。查，兩
    造所簽立之不動產土地建物買賣契約書第4定明：「交付買
    賣價款方法：扣除定金外(1)92年8月18日以前，應一次付清
    尾款全部，(2)如買方延誤，雙方同意取消本買賣契約，賣方
    將收取之定金全部歸還買方」等語，可知兩造在成立系爭房
    地買賣合約時，已同時合意表明如上訴人（即買方）未於期
    限內按約履行，則兩造前所成立之系爭房地買賣契約即告解
    除。本件兩造所為解約合意其所附之買方延誤交付尾款之停
    止條件，依前所述，業已成就，則兩造原定之系爭房地買賣
    合約，即溯及的歸於消滅。執是，被上訴人辯稱：上訴人並
    未於92年8月18日以前付清尾款，是系爭房地買賣合約即已
    解除，且其已依約將定金寄還上訴人，上訴人再請求其按約
    履行，自屬無據等語，自屬可採。
  (四)綜上所述，上訴人未依約於92年8月18日以前交付系爭房地
    買賣尾款，渠等所為之附停止條件解除契約合意，即因而條
    件成就生效，則系爭房地買賣合約即溯及的歸於消滅。從而
    ，上訴人乃依已消滅之系爭房地買賣合約請求判決被上訴人
    應於其給付4,708,480元之同時，將系爭房地辦理所有權移
    轉登記予上訴人，為無理由，應予駁回；其假執行之聲請亦
    失所附麗，應併予駁回。原審為上訴人敗訴之判決，及駁回
    其假執行之聲請，於法並無不合。上訴人上訴意旨指摘原判
    決不當，求予廢棄改判，准如上訴聲明之請求，為無理由，
    應予駁回。
五、據上論結，本件上訴為無理由，依民事訴訟法第449條第1項
    、第78條判決如主文。
中    華    民    國    94    年    3     月    22     日
                  民事第一庭    審判長法  官　王惠一
                                      法  官  林永茂
                                      法  官  蘇重信
上為正本係照原本作成。
如對本判決上訴，須於判決送達後廿日內向本院提出上訴狀，未
表明上訴理由者，應於上訴後廿日內，向本院提出理由書（須附
繕本）。
中    華    民    國    94    年    3     月    22     日
　　　　　　　　　　　　　　　　　　　書記官  黃文生
　　　　　　　　　　　　　　　　　　　　　　　　　Ｊ
